【裁判字號】    95,台上,1051
【裁判日期】    950519
【裁判案由】    履行契約
【裁判全文】
最高法院民事判決            九十五年度台上字第一○五一號
    上  訴  人  甲○○
                        17樓.
    訴訟代理人  林進榮律師
    被 上訴 人  乙○○
                        號之1.
上列當事人間請求履行契約事件，上訴人對於中華民國九十四年
三月二十二日台灣高等法院台南分院第二審判決（九十三年度重
上字第六八號），提起上訴，本院判決如下：
    主  文
原判決廢棄，發回台灣高等法院台南分院。
    理  由
本件上訴人主張：訴外人郭定所有坐落雲林縣土庫鎮○○段第六
八二、六八二之一號土地及其上三二、一○四、一○五建號建物
（下稱系爭房地）於民國九十二年七月二十二日由被上訴人以新
台幣（下同）六百四十一萬六千元拍定，伊於同年八月十一日以
六百七十萬八千四百八十元向被上訴人購買，簽約時即交付二百
萬元，雙方約定餘款四百七十萬八千四百八十元由訴外人鄭艷玫
代墊，並於尾款付清時同時交付系爭房地，惟被上訴人於鄭艷玫
欲交付尾款時，竟避不見面，致鄭艷玫無法依約交付尾款，嗣被
上訴人反藉詞伊拖欠尾款，並於九十三年三月十七日以存證信函
向伊表示解約，且將二百萬元以支票附還，伊並無違約情事，被
上訴人不得片面解除系爭不動產房屋土地買賣契約書（下稱買賣
契約書），爰依買賣法律關係為請求等情，求為命被上訴人應於
伊給付四百七十萬八千四百八十元之同時，將系爭房地所有權移
轉登記予伊之判決。
被上訴人則以：依兩造買賣契約書第四條第一項所載，系爭房地
買賣價金尾款付清時間為九十二年八月十八日，同條第二項並訂
明：「如買方延誤，雙方同意取消本買賣契約，賣方將收取之定
金全部歸還」，上訴人並未於九十二年八月十八日以前付清尾款
，系爭房地買賣契約已解除；又伊於九十二年八月二十一日及同
年九月九日發函通知上訴人表示本件買賣契約已解除，並將定金
寄還上訴人，本件買賣契約已解除，上訴人請求伊按約履行，即
屬無據等語，資為抗辯。
原審維持第一審所為上訴人敗訴之判決，駁回其上訴，無非以：
被上訴人於九十二年七月二十二日以六百四十一萬六千元向台灣
雲林地方法院民事執行處標得系爭房地，嗣被上訴人又於同年八
月十一日，將系爭房地以六百七十萬八千四百八十元售予上訴人
，上訴人於簽約時交付定金二百萬元予被上訴人；兩造並於買賣
契約書第四條約明：買賣尾款於九十二年八月十八日以前，全部
一次付清，如上訴人（即買方）延誤，雙方同意取消本買賣契約
，被上訴人（即賣方）將收取之定金全部歸還上訴人；系爭房地
買賣尾款四百七十萬八千四百八十元，上訴人迄未給付被上訴人
等情，均為兩造所不爭執，茲兩造所簽立之買賣契約書第四條已
定明：「交付買賣價款方法：扣除定金外，(1)九十二年八月十八
日以前，應一次付清尾款全部，(2)如買方延誤，雙方同意取消本
買賣契約，賣方將收取之定金全部歸還買方」等語，可知兩造在
成立系爭房地買賣契約時，已同時合意表明如上訴人（即買方）
未於期限內按約履行，兩造前所成立之系爭房地買賣契約即告解
除。買方延誤交付尾款兩造所為解約合意之停止條件業已成就，
原定之系爭房地買賣契約即溯及的歸於消滅。被上訴人辯稱上訴
人並未於九十二年八月十八日以前付清尾款，系爭房地買賣契約
即已解除，且其已依約將定金寄還上訴人，上訴人再請求其按約
履行，即屬無據等語，自屬可採。從而上訴人依已消滅之系爭房
地買賣契約請求判決被上訴人應於其給付四百七十萬八千四百八
十元之同時，將系爭房地辦理所有權移轉登記予上訴人，為無理
由，應予駁回等詞，為其判斷之基礎。
按言詞辯論，應於上訴聲明之範圍內為之。判決書內應記載之事
實，得引用第一審判決，當事人提出新攻擊或防禦方法者，應併
記載之；判決書內應記載之理由，如第二審關於攻擊或防禦方法
之意見及法律上之意見，與第一審判決不同者，應另行記載，關
於當事人提出新攻擊或防禦方法之意見，應併記載之，民事訴訟
法第四百四十五條第一項及第四百五十四條分別定有明文。又當
事人因情事變更，而以他項聲明代最初之聲明者，本質上仍屬訴
之變更，第二審法院苟認訴之變更為合法，應專就變更之新訴為
裁判，亦即第一審之原訴，已因准許變更而視為撤回，該第一審
就原訴所為之判決，當然失其效力，第二審無須更就該判決之上
訴為裁判。查上訴人於第一審起訴及上訴第二審時之聲明，原均
為：「被上訴人應於上訴人給付四百七十萬八千四百八十元之同
時，將坐落雲林縣土庫鎮○○段第六八二地號、面積○．一二一
五公頃，同段六八二之一地號、面積○．○六二一公頃之兩筆土
地，及坐落土地上之同段三二建號、面積一六七．五一平方公尺
，同段一○四建號、面積一○五二．四九平方公尺，同段一○五
建號、面積七九一．八八平方公尺之房屋，均辦理所有權移轉登
記予上訴人。」（見第一審卷第四頁、原審卷(一)第一三頁），惟
嗣後於九十四年二月十六日原審準備程序、同年三月八日之言詞
辯論程序中，其聲明均依上訴人九十四年二月十六日準備書狀所
載，而該日之準備書狀記載上訴人之聲明為：「被上訴人應於上
訴人給付新台幣四百七十萬八千四百八十元之同時，先將坐落雲
林縣土庫鎮○○段一○四建號、面積一○五二．四九平方公尺，
同段一○五建號、面積七九一．八八平方公尺之房屋拆除，再將
坐落同段六八二地號、面積○．一二一五公頃，同段六八二之一
地號、面積○．○六二一公頃之兩筆土地，及坐落土地上之同段
三二建號、面積一六七．五一平方公尺之房屋，均辦理所有權移
轉登記予上訴人。」，並於該準備書狀中敘明：「查一○四建號
及一○五建號之房屋均未辦保存登記，其中一○四建號房屋雖坐
落在六八二之一建地上，但無法辦理建物所有權移轉登記；一○
五建號房屋係坐落在六八二田地上，屬農地性質，有違農業發展
條例之規定，無法辦理該地號之土地所有權移轉登記，故均須拆
除該建物，以符規定」等語（見原審卷(二)第一六、三六、二六、
二七頁）。是上訴人於原審時，訴之聲明已有變更。原審就上訴
人訴之變更是否合法及有無理由未予裁判，逕自駁回上訴人之上
訴，揆諸上開說明，於法自有未合。上訴論旨，執以指摘原判決
不當，求予廢棄，非無理由。
據上論結，本件上訴為有理由。依民事訴訟法第四百七十七條第
一項、第四百七十八條第二項，判決如主文。
中    華    民    國  九十五  年    五    月   十九   日
                      最高法院民事第三庭
                          審判長法官  吳  正  一
                                法官  劉  福  聲
                                法官  黃  義  豐
                                法官  簡  清  忠
                                法官  謝  正  勝
      本件正本證明與原本無異
                                      書  記  官
中    華    民    國  九十五  年    六    月    一    日
                                                     Ａ


司法院資訊處製作；財團法人民間司法改革基金會備份。
